臺灣臺中地方法院刑事判決　　　　　　 　 93度訴字第2947號
　　公 訴 人　臺灣臺中地方法院檢察署檢察官
　　被　　告　甲○○
　　選任辯護人郭隆偉律師
　　被　　告　丁○○
上列被告等因偽證等案件，經檢察官提起公訴（93年度偵字第16
690號），本院判決如下：
    主  文
甲○○、丁○○均無罪。
    理  由
一、公訴意旨略以：被告甲○○明知於民國（下同）93年3月22
    日晚間，實際駕駛被告丁○○所有車牌號碼4750-HU號自小
    客車，搭載被告丁○○之人並非其本人，而係另有其人（姓
    名、年籍不詳），駕駛該車之人於同日晚間11時23分許，行
    經台中縣太平市○○路○段110號前時，理應注意對向有來車
    時不得超車，而依當時情形，又無不能注意之情事，竟疏於
    注意車前狀況，為超越前車，仍貿然前行，向左偏駛入對向
    車道超車，適同一時、地，己○○騎乘車牌號碼BWI-860號
    機車行經該處，雙方閃避不及，發生碰撞，致己○○人車倒
    地，受有右腳脛骨平臺骨折之傷害。嗣被告甲○○欲使該名
    姓名、年籍不詳之人脫免其過失傷害罪責，於台中縣警察局
    霧峰分局刑事組，及臺灣臺中地方法院檢察署檢察官處理前
    開過失傷害案件時，意圖使該姓名、年籍不詳之人隱避前揭
    犯行，而出面向承辦員警及臺灣臺中地方法院檢察署檢察官
    於偵查中表示，車禍當時係由其本人駕駛前揭自小客車搭載
    被告丁○○，而頂替之。另被告丁○○亦明知實際駕駛其所
    有上開自小客車之人並非被告甲○○，竟於偵查上開過失傷
    害案件時，接續於93年6月24日下午3時45分許及93年8月30
    日下午3時24分許，在臺灣臺中地方法院檢察署偵查庭偵查
    中，經承辦檢察官當庭諭知證人具結之義務及偽證之處罰後
    具結做證（其非不得令其具結之人），本應據實陳述，不得
    匿、飾、增、減，且明知實際駕駛之人並非被告甲○○，竟
    基於偽證之犯意，就檢察官所訊問與案情有重要關係之事項
    ，供前具結後為虛偽之陳述：當時開車之人是被告甲○○等
    語，而隱匿實際駕駛之人上開過失傷害之事實，足以影響該
    署93年度偵字第9233號過失傷害案件偵查之結果，有陷於錯
    誤之危險，因認被告甲○○涉有刑法第164條第2項之頂替罪
    嫌；被告丁○○涉有同法第168條之偽證罪嫌云云。
二、按犯罪事實應依證據認定之，無證據不得認定犯罪事實；又
    不能證明被告犯罪者，應諭知無罪之判決，刑事訴訟法第15
    4條第2項、第301條第1項分別定有明文。又犯罪事實之認定
    ，應憑真實之證據，倘證據是否真實尚欠明確，自難以擬制
    推測之方法，為其判斷之基礎；而認定犯罪事實之證據係指
    足以認定被告確有犯罪行為之積極證據而言，該項證據自須
    適合於被告犯罪事實之認定，始得採為斷罪資料，最高法院
    53年臺上字第656號、29年上字第3105號判例意旨可資參照
    。且刑事訴訟上證明之資料，無論其為直接或間接證據，均
    須達於通常一般之人均不致有所懷疑，而得確信其為真實之
    程度，始得據為有罪之認定，若其關於被告是否犯罪之證明
    未能達此程度，而有合理懷疑之存在，致使無從形成有罪之
    確信，根據「罪證有疑，利於被告」之證據法則，即不得遽
    為不利被告之認定，最高法院76年臺上字第4986號判例意旨
    亦可參考。另認定犯罪事實應依證據，為刑事訴訟法所明定
    ，故被告否認犯罪事實所持之辯解，縱屬不能成立，仍非有
    積極證據足以證明其犯罪行為，不能遽為有罪之認定（最高
    法院30年上字第1831號判例意旨可資參酌）。
三、公訴人認被告甲○○、丁○○分別涉犯上開頂替、偽證罪嫌
    ，無非係以證人己○○、戊○○於警詢、偵訊中之證述、00
    00000000號、0000000000號行動電話查詢資料暨其通聯紀錄
    ，及車禍現場圖等為其論據。訊據被告甲○○、丁○○均堅
    詞否認有何公訴人所指之上開犯行，被告甲○○辯稱：當天
    確實是伊開車，伊自己使用之0000000000號行動電話沒電，
    在家裡充電，而行動電話0000000000號，是伊送己○○到醫
    院照Ｘ光的時候向急診病房的家屬借的，伊還借用到回家拿
    錢，伊借手機的目的是為了要打電話回家拿錢，且因為怕在
    回家的路上還需要用到電話，才沒有把電話還回去，前後借
    用1個多小時，在偵查中是因不想讓0000000000號行動電話
    之持有人產生困擾，所以才說謊表示該門號亦為伊所使用。
    另在賢德醫院時伊有叫一位住太平的朋友，伊不知道他的本
    名，替伊轉交1萬元給戊○○及其妻，那1萬元是被告丁○○
    借給伊的，是在肇事現場伊要去賢德醫院前借伊的等語；被
    告丁○○則辯稱：車子確實是被告甲○○開的，當時伊在作
    證的時候，就據實陳述，伊沒有偽證，車禍發生之後，由被
    告甲○○帶病患到醫院，且被告甲○○有請案發現場的大樓
    警衛打電話報警，伊在現場等警察來，當時警察問伊駕駛到
    何處，伊有回答駕駛去醫院，當時伊不知道被告甲○○的電
    話，所以伊無法聯絡被告甲○○，後來伊有跟警察一起去醫
    院，現場有己○○、戊○○及戊○○之妻，被告甲○○在伊
    離開去中國醫藥學院附設醫院前沒有再回到現場。當初被告
    甲○○的朋友拿新台幣（下同）1萬元給己○○的媽媽，那1
    萬元是被告甲○○在車禍現場向伊借的，伊也有請轉交1萬
    元的人，陪伊到中國醫藥學院附設醫院請戊○○及其妻簽立
    收受1萬元的收據等語。經查：
  (一)證人己○○、戊○○雖於警詢、偵訊及本院審理時迭次證述
    ：93年3月22日晚間，實際駕駛被告丁○○所有車牌號碼475
    0-HU號自小客車，並撞傷己○○之人並非被告甲○○等語，
    然證人己○○當日遭被告丁○○所有之上開自小客車撞擊後
    ，隨即昏迷不醒，且在救護車上被送往醫院之途中是否清醒
    亦不復記憶，僅可確定於被送至台中縣太平市賢德醫院救治
    時已清醒，且清醒時有人問伊家裡的電話及伊父親手機，惟
    當時因意識模糊，不太記得是否有看到肇事者等情，業據證
    人己○○於偵查中及本院審理時證述在卷（見93年度偵字第
    9233號卷第32頁、第33頁、本院卷第65頁、第175頁），且
    本件車禍之目擊證人乙○○亦於本院審理時到庭證稱：車禍
    發生時，該被撞傷的人是沒有意識，伊聽到碰撞聲過去看時
    ，被撞的人就昏迷倒地，直到救護車來被送上車時，確定被
    撞的人都沒有清醒過來等語甚詳（見本院卷第167頁、第169
    頁），則證人己○○於車禍發生後既已昏迷不醒，其是否確
    實知悉車禍發生當時駕駛被告丁○○所有上開自小客車肇事
    之人，已非無疑。再參以證人己○○於偵查中證稱：「當天
    我被撞，就暈過去了，但有人看到說，當天開車的不是在庭
    之這一位被告（指甲○○），是一位男的」、「（問：撞到
    你的人，是否在庭被告？）不是。撞到我的那一位跑掉了，
    旁邊有證人看到」等語（見93年度偵字第9233號卷第32頁、
    第33頁），益徵證人己○○所稱實際肇事之人並非被告甲○○，係另有其人等情，並非其親眼所見，而係聽聞他人之轉
    述。次查，證人戊○○即證人己○○之父係於本件車禍發生
    後，經由目擊證人乙○○及自稱肇事之人以0000000000號行
    動電話撥打其家中之電話通知，始知悉證人己○○在台中縣
    太平市○○路發生車禍，並於趕往車禍現場途中，又接獲自
    稱肇事之人以上開0000000000號行動電話告知證人己○○已
    被送往賢德醫院救治，進而改赴台中縣太平市賢德醫院探視
    ，在賢德醫院見到一位自稱係肇事者之人，向其致歉，並表
    示會全權負責，且在賢德醫院即交付1萬元予證人戊○○，
    並在證人己○○轉至中國醫藥學院附設醫院後，與被告丁○○一同至中國醫藥學院附設醫院要求證人戊○○簽寫收據等
    情，業據證人戊○○於警詢、偵訊及本院審理時證述在卷（
    見93年度偵字第9233號卷第13頁、第40頁、本院卷第68 頁
    、第174頁），可知證人戊○○車禍當時並未在場，而係經
    由現場目擊證人及自稱肇事者之通知後，方趕往車禍現場，
    惟於途中又接獲自稱肇事者之人通知，而改前往賢德醫院，
    並在賢德醫院見到該自稱肇事者之人，然證人戊○○既非親
    自在車禍現場目睹車禍經過，自無從確知駕駛被告丁○○所
    有上開自小客車而肇事撞傷證人己○○之人究係何人，況證
    人戊○○於警詢時證稱：伊於賢德醫院看見之肇事者有喝酒
    ，且有一點站立不穩或搖擺之情形等情（見93年度偵字第
    9233號卷第第13頁），核與目擊證人乙○○於本院審理時所
    證：「（問：你與該肇事者相處十餘分，有無感覺肇事者喝
    酒駕車？）當時沒有聞到酒味」等語（見本院卷第168頁）
    並不相符，從而，實難遽認該名向證人戊○○自稱係車禍肇
    事者之人，即為實際駕駛被告丁○○所有之前開自小客車，
    而肇事撞傷告訴人己○○之人。準此，實難以證人己○○、
    戊○○上開有疑之證述，遽認被告甲○○並非當日實際駕駛
    被告丁○○所有前開自小客車並撞傷己○○之人。
  (二)證人乙○○即現場目擊者於本院審理時到庭證稱：當天晚上
    看到機車及小客車相撞，當時小客車上有一位先生及一個小
    姐，是由男的開車，碰撞後男的就下車查看，伊剛好手上拿
    有手電筒，伊也過去看，伊有以手摸機車騎士，看其是否有
    呼吸，並告訴小客車司機不要移動機車騎士，當時伊以伊的
    行動電話趕快叫救護車，救護車來之前，伊與該自小客車駕
    駛相處10餘分鐘，在這期間該駕駛只蹲在車旁，很後悔為什
    麼會撞到機車騎士。當時伊可以清楚的記得該肇事者長相，
    現在經過1年多，要慢慢回想，肇事者比伊瘦，比伊年輕，
    伊比肇事者高一點，肇事者的頭髮沒有分邊，是黑色的頭髮
    ，裡面是否有夾雜白髮，因光線不足，無法看清，當時與伊
    蹲在一起的肇事者的外型與被告甲○○有八成像等語甚詳（
    見本院卷第166頁至第168頁），則證人乙○○於目擊車禍發
    生後，即親自前往現場協助救援，並與肇事者相處十餘分鐘
    ，應有充裕之時間可供其記憶，且經本院當庭勘驗證人乙○○之身高確實比被告甲○○略高一些，有本院94年6月21日
    之審理筆錄在卷可稽（見本院卷第168頁），則證人乙○○
    之上開指認應無誤認之虞。再者，證人乙○○當時係因在附
    近擔任大樓保全人員而目擊，與被告甲○○及丁○○互不認
    識，當無設詞附和被告甲○○、丁○○之理，準此，證人乙○○之上開證述，應與事實相符，而足堪採信，被告甲○○
    所辯當天係伊所駕駛等情，應非虛妄，應予採信。
  (三)又93年3月22日當日係因被告甲○○與綽號「小敏」之友人
    及被告丁○○均欲購買法拍屋，相約至台中縣太平市台中小
    鎮看法拍屋，又因被告甲○○曾任水泥工，綽號「小敏」之
    友人即邀約被告甲○○一同前往，嗣因綽號「小敏」之人仍
    須趕回上班，且因被告丁○○對路況不熟，方由被告甲○○
    駕駛被告丁○○所有之上開自小客車搭載被告丁○○前往等
    情，業據被告甲○○、丁○○二人供陳在卷（見93年度偵字
    第9233號卷第38頁、第138頁、第140頁），而被告甲○○與
    丁○○二人當天係第一次見面，亦據被告甲○○供陳在卷（
    同上偵查卷第140頁），且被告丁○○、甲○○並無對方之
    電話（見93年度偵字第16690號卷第11頁、本院卷第19頁、
    第182頁），可知被告甲○○、丁○○二人並不熟稔，從而
    ，縱被告丁○○於偵查中就如何稱呼被告甲○○乙節，與被
    告甲○○所稱二者互有不同，亦與常情不相違背，公訴人執
    此遽認被告丁○○明知被告甲○○非當時駕駛車輛之人，而
    到庭為虛偽陳述，亦嫌速斷。況刑法第284條第1項前段過失
    傷害罪（6月以下有期徒刑、拘役或銀元500元以下罰金）之
    刑責遠較同法第168條偽證罪（七年以下有期徒刑）之刑責
    為低，且本件車禍之發生，被告丁○○並無利害關係，實無
    隱匿實際駕駛者而為虛偽陳述之動機。準此，被告甲○○既
    係當天實際駕駛之人，則被告丁○○於偵查中具結證稱：當
    時開車之人是甲○○等語，即與現有事證相符，並無虛偽陳
    述之情事，自與刑法第168條之偽證罪之構成要件不相符合
    ，不得以該罪相繩。
  (四)行動電話號碼0000000000號之門號，於本件車禍發生後之晚
    上11時55分48秒及次日0時3分39秒撥打至證人己○○家中之
    電話及證人戊○○之行動電話乙節，業據證人戊○○證述在
    卷，且為被告甲○○所不否認，並有該0000000000號行動電
    話之通聯紀錄在卷可稽（見93年度偵字第9233號卷第56頁）
    ，則此部份事實應堪認定。被告甲○○均陳稱係其以該支行
    動電話通知證人己○○之家人，雖被告甲○○就0000000000
    號行動電話之來源，於臺灣臺中地方法院檢察署93年度偵字
    第9233號過失傷害案件，及93年度偵字第16690號偽證案件
    偵查中之歷次偵訊時，先後供稱：0000000000號那支電話掉
    了，本來是一個吳姓朋友給伊用的電話。是93年2月間給的
    ，用到車禍後就不見了，電話費帳單會寄給伊朋友，朋友先
    出，再付錢給伊朋友（見93年度偵字第9233號卷第38頁、第
    39頁）；其實0000000000號，這支電話不是伊向朋友借的，
    是伊到醫院時，因手機放在家裡充電，沒有手機可以打，所
    以向急診室裡病人的家屬借手機打電話，約23點左右，打電
    話回家裡，打電話給伊的手機，後來手機沒有還他（見93年
    度偵字第9233號卷第140頁）；對於0000000000號之來源沒
    有什麼印象，該電話為何打到伊手機忘記了，誰打的沒有印
    象等語（93年度偵字第16690號卷第12頁），而有前後供述
    不一之情形，且至本院審理時仍供陳：當時伊自己使用之00
    00000000號行動電話沒電，在家裡充電，而行動電話000000
    0000號，是伊送告訴人己○○到醫院照Ｘ光的時候，向急診
    病房的家屬借的，伊還借用到回家拿錢，伊借手機的目的是
    為了要打電話回家拿錢，且因為怕在回家的路上還需要用到
    電話，才沒有把電話還回去，前後借用1個多小時，伊向別
    人借手機時，沒有向對方說伊的手機電話號碼，在偵查中是
    因不想讓0000000000號行動電話之持有人產生困擾，所以說
    謊等語（見本院卷第18頁、第151頁），則依被告甲○○上
    開於本院審理時所稱：該0000000000號行動電話係93年3 月
    22日當日在賢德醫院急診室向病患家屬借得，惟其與該行動
    電話所有人素不相識，衡情不可能將該行動電話交由被告甲○○借回家中使用，且亦未留下被告甲○○之手機電話號碼
    ，使之能與其聯絡返還手機事宜，是被告甲○○此部份所辯
    ，顯與常情有違，而難採信。惟被告甲○○於偵訊及本院審
    理時就該00 00000000號行動電話來源之供述雖非可採，惟
    此僅係其所為辯解能否成立之問題，依前述最高法院30上字
    第1831號判例意旨，被告甲○○就此部分之辯解，縱屬不能
    成立，仍不能據此推測被告甲○○有何公訴人所指頂替之犯
    行。
  (五)綜上所述，被告甲○○所為部分辯解雖非可採，然依公訴人
    所提出之證人己○○、戊○○之證述、臺灣臺中地方法院檢
    察署93年偵字第9233號偵訊筆錄、0000000000號、00000000
    00號行動電話查詢資料暨其通聯紀錄，及車禍現場圖等證據
    均未達一般人均不致有所懷疑而得確信為真實之程度，尚不
    足為被告甲○○、丁○○有罪之積極證明，或說服本院形成
    被告二人有罪之心證。此外，本院復查無其他積極之證據足
    資證明被告甲○○、丁○○等確有公訴人所指頂替及偽證罪
    之犯行，既不能證明被告等人犯罪，揆諸前揭說明，自應為
    被告二人無罪之諭知。
據上論斷，應依刑事訴訟法第301條第1項前段，判決如主文。
本案經檢察官丙○○到庭執行職務
中    華    民    國    94    年   7    月     20     日
                       臺灣臺中地方院刑事第2庭
                  審判長法  官   蔡名曜
                        法  官   郭書豪
                        法  官   林慧英
上正本證明與原本無異。
如不服本判決，應於送達後十日內向本院提出上訴狀（須附繕
本），上訴於台灣高等法院台中分院。
                        書記官  廖碩薇
中　　華　　民　　國　　94　　年　　7 　　月　　20　　日
